臺灣彰化地方法院民事判決　99年度訴字第207號
原　　　告　尤水浪
訴訟代理人　王能幸律師
被　　　告　清德宮
法定代理人　許勝雄
訴訟代理人　許盟志律師
上列當事人間請求分割共有物事件，本院於民國100年3月2日言
詞辯論終結，判決如下：
    主      文
兩造共有坐落彰化縣鹿港鎮○○段二○○、二○一、二○二地號
、地目均為建、面積分別為七九點八九平方公尺、一二點二四平
方公尺、一二七點一二平方公尺土地，應予合併分割如附圖二所
示，即編號甲部分面積七三點零八平方公尺土地，分歸原告取得
；編號乙部分面積一四六點一七平方公尺土地，分歸被告取得。
原告應以新臺幣壹拾貳萬零玖佰貳拾陸元補償被告。
訴訟費用由兩造按附表所示比例負擔。
    事實及理由
一、原告起訴主張：坐落彰化縣鹿港鎮○○段200、201、202地
    號土地（下稱系爭200、201、202地號土地）為兩造所共有
    ，各共有人之應有部分詳如附表所示，該等土地並無法令不
    能分割之限制，亦無因物之使用目的不能分割或契約訂有不
    分割之期限，然因兩造無法協議分割，又該等土地為相鄰土
    地，共有人完全相同，爰依法訴請判決合併分割。另原告主
    張依舊地籍圖測量分割，或依都市計畫圖測量分割，使原告
    分割取得符合建築基地之面積98平方公尺，原告分得超出應
    有部分面積願向被告購買等語。並聲明：兩造共有系爭200
    、201、202地號土地應予合併分割如附圖一所示。
二、被告則以：原告就系爭200、201、202地號土地之應有部分
    均為3分之1，合計應有部分面積應為73.08平方公尺，竟要
    求分得面積98平方公尺土地，原告如此主張顯於法未合。又
    原告主張依舊地籍圖或依都市計畫圖測量分割，均於法無據
    。況依原告所提分割方案，被告分得土地形狀極為狹長，臨
    路寬度不足，對被告顯不公平，反之被告所提方案使兩造分
    得土地地形較為完整、公平，有利土地利用價值，較為可採
    等語，資為抗辯。並聲明：兩造共有系爭200、201、202地
    號土地應予合併分割如附圖二所示。
三、得心證之理由：
（一）按各共有人，除法令另有規定外，得隨時請求分割共有物
      。但因物之使用目的不能分割或契約訂有不分割之期限者
      ，不在此限；共有人相同之數不動產，除法令另有規定外
      ，共有人得請求合併分割，民法第823條第1項、第824條
      第5項分別定有明文。經查，系爭200、201、202土地為兩
      造共有，地目均為建，為都市計畫區內之住宅區，共有人
      均相同，且各共有人就各筆土地應有部分亦相同，土地復
      相鄰，有原告提出之土地登記謄本3件、地籍圖謄本1件及
      鹿港鎮都市計畫土地使用分區證明書附卷可參（見本院卷
      第6頁至第9頁、第28頁）。又系爭3筆土地並無因物之使
      用目的，或法令規定不能分割之情形，兩造對於系爭土地
      亦無不分割之約定，惟就分割方法無法獲得協議，從而，
      原告依共有物分割請求權，請求合併分割系爭200、201
      、202地號土地，自無不合，應予准許。
（二）次按請求分割共有物之訴，應由法院依民法第824條規定
      命為適當之分配，不受任何共有人主張之拘束；又法院裁
      判分割共有物，當斟酌共有人之應有部分比例、意願、利
      害關係、使用情形、共有物之性質與價值、經濟效用、以
      及全體共有人之最大利益，並符合公平、經濟、合理原則
      ，其分割方法始得謂為適當。查系爭200、201、202地號
      土地北側臨12米寬之復興路及海浴路，南側臨約2米寬之
      三條巷，土地之形狀略呈倒L型，大部分均為空地，僅部
      分遭鄰地之建物占用等情，業據本院會同內政部國土測繪
      中心人員履測現場屬實，並有勘驗筆錄、現場略圖、鑑定
      書及鑑定圖附卷可參（見本院卷第49頁至第50頁、第54頁
      至第56頁），復有華聲科技不動產估價師事務所估價報告
      書所附勘估標的位置概略圖、勘估標的物現況照片可考。
      系爭200、201、202土地之分割方案，原告主張依舊地籍
      圖或依都市計畫圖測量分割，並依附圖一所示方法分割，
      被告則主張依附圖二所示方法分割。惟查系爭200、201、
      202土地於80年地籍圖重測當時，地籍調查情形均已完備
      ，並於81年重測結果公告確定，依據地籍測量實施規則第
      201-2條規定，不得依重測前地籍圖辦理複丈乙情，業經
      彰化縣鹿港地政事務所函覆明確（見本院卷第118頁），
      至原告主張依都市計畫圖測量分割，亦洵屬無據，且觀諸
      原告所提出之附圖一所示分割方案，顯非依系爭200、201
      、202土地之地籍圖繪製，是原告所提分割方案，不足採
      認。本院審酌被告所提附圖二所示方案已針對各共有人分
      得土地面積、位置做成適當分配，且各共有人取得土地面
      積均與其應有部分面積相同，客觀上對兩造又無何特別不
      利之處，堪稱允當。原告雖主張其分配取得之土地面積需
      達98平方公尺始得建屋，且依被告所提附圖二所示方案，
      原告分得之土地是三角形，面寬需16米以上始得建屋等語
      （見本院卷第15頁），然原告就此並未提出任何依據，且
      分割共有物之目的係在消滅共有關係，分割後之土地是否
      能供建築使用，本即受限於各共有人應有部分面積之土地
      大小，又依被告所提附圖二所示分案，原告分得土地之臨
      路面寬已逾16公尺，故原告前揭主張，委無足取。從而，
      本院審酌系爭200、201、202土地現狀、分割後之經濟效
      用、共有人之利益及實質上之公平，認採如附圖二所示方
      案之分割分法應屬公平及適當，爰諭知分割方法如主文第
      1項所示。
（三）再按法院裁判分割共有物，除應斟酌各共有人之利害關係
      ，及共有物之性質外，尚應斟酌共有物之價格，倘共有人
      中有不能按其應有部分受分配，或所受分配之不動產，其
      價格不相當時，法院非不得命以金錢補償之（最高法院57
      年臺上字第2117號判例意旨參照）。經查，依附圖二所示
      方案之分割結果，原告分得之土地臨12米寬之復興路及海
      浴路，相較被告分得之土地僅部分臨海浴路、南側臨約2
      米寬之三條巷，原告分得之土地可利用性較高，是被告分
      得之土地價值，與依其應有部分之比例計算之價值並不相
      當，依前揭說明，自應以金錢補償之。再本件補償金額，
      經囑託華聲科技不動產估價師事務所鑑定結果，應由原告
      補償被告新臺幣120,926元，有該事務所出具之估價報告
      書1份附卷可考，上開鑑定係依據國際估價原則，即成本
      估價法、市場估價法、所得估價法，並參酌當地里鄰環境
      、交通情況、公共設施、使用現況、經濟發展程度及房地
      產交易現況等因素，經鑑定單位開會決議推定其價值，而
      計算分割面積價值，該鑑定結果自可採用，是原告應依上
      開金額補償被告。
四、末查，分割共有物乃具非訟事件之性質，本院斟酌何種分割
    方法較能增進共有物之經濟效益，並兼顧兩造之利益，以決
    定適當之分割方法，不因何造起訴而有不同，故關於訴訟費
    用之負擔，以兩造按附表所示應有部分比例負擔，方屬事理
    之平，併此敘明。
五、兩造其餘主張陳述及所提出之證據，經本院審酌後，認與判
    決結果不生影響，故毋庸再予一一論述，附此敘明。
六、訴訟費用負擔之依據：民事訴訟法第78條、第80條之1。
中    華    民    國  100    年    3    月    16    日
                  民事第三庭    法  官  尚安雅
以上正本係照原本作成。
如對判決上訴，應於判決送達後20日內向本院提出上訴狀（須附
繕本）。如委任律師提起上訴者，應一併繳納上訴審裁判費。
中    華    民    國   100   年    3    月    22    日
                                書記官  陳文俊
附表：
┌──┬─────┬───────┐
│編號│共有人姓名│應有部分及訴訟│
│    │          │費用負擔之比例│
├──┼─────┼───────┤
│1   │尤水浪    │   1/3        │
├──┼─────┼───────┤
│2   │清德宮    │   2/3        │
└──┴─────┴───────┘
附圖一：
附圖二：